臺灣臺北地方法院刑事判決　　　　　　　96年度易緝字第18號
甲　○　○　臺灣臺北地方法院檢察署檢察官
被　　　告　乙○○
選任辯護人　廖湖中律師
上列被告因詐欺案件，經檢察官提起公訴（90年度偵緝字第594
號），本院判決如下：
    主  文
乙○○犯詐欺取財罪，處有期徒伍月，如易科罰金，以銀元佰
元即新臺幣玖佰元折算壹日。
    事  實
一、乙○○於民國87年間，因與友人劉榮禎（不知情）等人在臺
    北市○○○路346號合夥開設晶鑽珠寶公司。88年3月間，因
    資金周款，向丙○○借款新臺幣（下同）200萬元，並開立
    支票以為擔保，言明一個月返還。惟清償期屆至，乙○○請
    求丙○○緩期清償，丙○○表示需擔保品，乙○○遂持曾百
    田委託其代為出售之翡翠蛋面戒指及蕭邦牌手錶各二個及其
    他珠寶以為擔保，丙○○遂同意延期清償（因民法第886條
    丙○○取得質權作為緩期清償之對價，尚無詐欺之問題）。
    惟於88年7月19日，乙○○意圖為自己不法之所有，表示欲
    以80萬元之代價將其所質押於丙○○之翡翠蛋面戒指及蕭邦
    牌手錶各2個轉售他人，得款後始能償還為詐術，向丙○○
    取回前開珠寶、手錶，並取得該等珠寶、手錶後，將之交還
    曾百田。嗣丙○○求償無門後始知受騙。
二、案經丙○○訴由臺北市政府警察局中山分局報請臺灣臺北地
    方法院檢察署檢察官偵查起訴。
    理  由
一、被告乙○○對於檢察官起訴書內所列證據之證據能力均不爭
    執，經核該等證據尚無不得為證據之情形，應認俱有證據能
    力，首開敘明。
二、訊據被告乙○○矢口否認有何詐欺之犯行，辯稱：證人丙○
    ○前後陳述不一，不足為被告不利之證據。如被告真有詐欺
    之犯意，何以事後返還丙○○150萬元借款，本件係民事糾
    葛云云。然查，證人李新武於警詢時陳稱：88年7月19日丙
    ○○打電話給伊，告訴伊乙○○要向其借出所質押之珠寶、
    手錶，丙○○告訴伊她自己一人不敢前往，要求伊偕同，所
    以伊開車載丙○○過去，到場後，伊有目睹丙○○將乙○○
    要借的珠寶、手錶交給乙○○，乙○○拿到物品，告知渠等
    要渠等在樓下等候，但後來乙○○遲遲未下樓，伊和丙○○
    等了2個小時後即上樓找乙○○，結果在場曾百田即告知珠
    寶、手錶係其本人所有，並拒絕歸還，原本彼等要報警處理
    ，因為乙○○請求會妥善處理此事，並開具保管條，渠等才
    離開等語（見89年度偵字第10100號卷第19頁、20頁），核
    與證人丙○○於本院審理時之證述相同（見本院96年5月17
    日審理筆錄），證人曾百田對之亦無意見（見89年度偵字第
    10100號卷第20頁），復有被告開具之保管條在卷可證（見
    89年度偵字第10100號卷第17頁）。足徵被告確以詐術騙回
    丙○○取得質權之珠寶、手錶，其詐欺之犯行已堪認定。
三、查被告行為後，刑法於94年2月2日修正公布，並於95年7 月
    1日施行，同法第2條亦有修正。按行為後法律有變更者，適
    用行為時之法律，但行為後之法律有利於行為人者，適用最
    有利於行為人之法律，現行刑法第2條第1項訂有明文。此條
    規定乃與刑法第1條罪刑法定主義契合，而貫徹法律禁止溯
    及既往原則，係規範行為後法律變更所生新舊法律比較適用
    之準據法，有最高法院95年5月23日95年度第8次刑庭會議決
    議可參，是刑法第2條本身雖經修正，但刑法第2條本身尚無
    比較新舊法之問題，先予辨明。又以本次刑法修正之比較新
    舊法，應就罪刑有關之共犯、未遂犯、想像競合犯、牽連犯
    、連續犯、結合犯，以及累犯加重、自首減輕暨其他法定加
    減原因（如身分加減）與加減例等一切情形，綜其全部罪刑
    之結果而為比較，最高法院亦著有上開決議可資參照。經查
    ：
  (一)刑法第239條第1項詐欺取財罪所規定之罰金刑，因修正後刑
    法第33條第5款修正為：「主刑之種類如下：五、罰金：新
    臺幣1千元以上，以百元計算之」，是依修正後之法律，前
    述犯罪所得科處之罰金刑最低為新臺幣1千元；然依被告行
    為時之刑罰法律，即刑法第33條第5款規定之罰金最低額為
    銀元3元，若換算為新臺幣，最低額僅為新臺幣9元。因此，
    比較上述修正前、後之刑罰法律，自以被告行為時之法律較
    有利於被告。
  (二)易科罰金部分：按被告行為後，刑法第41條業於90年1月10
    日經總統公布，並於同年月12日生效，關於易科罰金適用範
    圍擴大為「最重本刑五年以下有期徒刑之罪，而受六月以下
    有期徒刑或拘役之宣告」，又90年1月12日修正生效之刑法
    第41條第1項前段關於易科罰金之規定，係規定：「犯最重
    本刑為五年以下有期徒刑以下之刑之罪，而受六個月以下有
    期徒刑或拘役之宣告，因身體、教育、職業、家庭之關係或
    其他正當事由，執行顯有困難者，得以一元以上三元以下折
    算一日，易科罰金」，而94年2月2日修正公布，95年7月1日
    施行之刑法第41條第1項前段之規定則為：「犯最重本刑為
    五年以下有期徒刑以下之刑之罪，而受六個月以下有期徒刑
    或拘役之宣告者，得以新臺幣一千元、二千元或三千元折算
    一日，易科罰金」，比較修正前、後之法律，以90年1月12
    日修正後95年7月1日修正生效前之刑法第41條第1項前段較
    有利於被告。
  (三)經綜合上述各條文修正前、後之比較，揆諸前揭最高法院決
    議及修正後刑法第2條第1項前段、後段規定之「從舊、從輕
    」原則，自應適用被告行為時之法律，即修正前刑法之相關
    規定及罰金罰鍰提高標準條例第1條前段規定，予以論處。
  (四)核被告所為，係犯刑法第339條第1項之詐欺取財罪。
  (五)爰審酌被告曾有賭博、侵占等前科，此有臺灣高等法院被告
    前案紀錄表在卷可按，素行不佳；犯後否認犯罪，但已返還
    告訴人丙○○150萬元之借款，犯罪後態度尚可；及被告犯
    罪之動機、目的、手段、所生危害等一切情狀，量處如主文
    所示之刑，並諭知易科罰金之折算標準。
四、(一)公訴意旨另以：被告乙○○因晶鑽珠寶公司經營不善，竟
    意圖為自己不法之所有，佯稱曾百田寄賣之翡翠蛋面戒指及
    蕭邦牌手錶各2個及其他珠寶飾品為其所有，向丙○○質押
    借款200萬元，致丙○○陷於錯誤，交付200萬元借款給被告
    乙○○，認該部分亦構成詐欺取財罪云云。
    (二)按犯罪事實應依證據認定之，無證據不得認定其犯罪事實
      ，刑事訴訟法第154條第2項定有明文。又所謂認定犯罪事
      實之證據，係指足以認定被告確有犯罪行為之積極證據而
      言，如未發現相當證據，或證據不足以證明，自不能以推
      測或擬制之方法，以為裁判基礎，最高法院40年台上字第
      86 號著有判例可稽。
    (三)訊據被告乙○○則堅詞否認有何詐欺犯行，辯稱：證人丙
      ○○於鈞院審理時證稱第一次借款200萬元不需要擔保品
      ，故被告並未施用詐術，故擔保品尚非借款重要之點，被
      告僅構成民事債務不履行之責任等語。
    (四)經查：
      1.證人丙○○於本院審理時證稱：剛開始被告乙○○來借
        ，他就是開支票，延期清償時，才要求被告提供擔保品
        等語（見本院96年5月17日審判筆錄）。足徵檢察官指
        稱第一次借款時被告乙○○以擔保品為詐術借款云云，
        與事實並不相符，尚非可採。
      2.證人丙○○之證言復證稱：原本200萬借款約定之清償
        期為一個月，俟清償期屆至後，被告以曾百田之珠寶、
        手錶設質給伊，伊就同意緩期清償等語（同前審判筆錄
        ）。經查，被告雖冒稱該等珠寶、手錶為渠所有，但依
        照民法第866條之規定，縱然被告乙○○無處分該等珠
        寶之權限，丙○○仍取得質權。丙○○因取得質權而同
        意緩期清償，反而因取得質權使得其債權更得以確保，
        並未因此受影損害，且其取得質權係基於法律之規定，
        尚非被告施何詐術所致，故被告以擔保物請求緩期清償
        ，縱然該珠寶、手錶係曾百田所有，亦不構成詐欺罪。
      3.前述1.2.部分，因與本案檢察官起訴之詐欺取財罪，有
        連續犯裁判上一罪之關係，故均不另為無罪之諭知。
據上論斷，應依刑事訴訟法第299條第1項前段、刑法第2條第1項
，94年2月2日修正公布，95年7月1日施行前刑法第339條第1項、
第41條第1項前段，罰金罰鍰提高標準條例第1條前段、95年5月
17日修正公布前罰金罰鍰提高標準條例第2條，現行法規所定貨
幣折算新臺幣條例第2條，判決如主文。
本案經檢察官楊碧瑛到庭執行職務
中　　華　　民　　國　　96　　年　　5 　　月　　31　　日
                  刑事第六庭審判長法　官  周占春
                                  法  官  林孟皇
                                  法  官  趙子榮
上正本證明與原本無異。
如不服本判決，應於判決送達後十日內，向本院提出上訴狀。
                                  書記官  陳怡君
中　　華　　民　　國　　96　　年　　5 　　月　　31　　日
附錄本案論罪科刑法條全文：
中華民國刑法第339條
（普通詐欺罪）
意圖為自己或第三人不法之所有，以詐術使人將本人或第三人之
物交付者，處5年以下有期徒刑、拘役或科或併科1千元以下罰金
。
以前項方法得財產上不法之利益或使第三人得之者，亦同。
前二項之未遂犯罰之。
